臺灣高等法院刑事裁定
110年度毒抗字第5號
抗  告  人  
即  被  告  陳彥宏



上列抗告人因違反毒品危害防制條例案件，不服臺灣士林地方法
院109年度毒聲字第202號，民國109年12月8日裁定（聲請案號：
臺灣士林地方檢察署109年度毒偵字第1524號），提起抗告，本
院裁定如下：
    主  文
抗告駁回。
    理  由
一、原裁定意旨略以：被告甲○○基於施用第二級毒品甲基安非他
    命之犯意，於民國109 年6 月13日晚間8 時許，在新北市○○
    區○○街000 號5 樓之2 之住處內，以將甲基安非他命置於玻
    璃球內點火燒烤，再吸食其所生煙氣之方式，施用甲基安非
    他命一次，被告前次因施用毒品，受觀察勒戒後，於96年12
    月7 日釋放出所，距其本次施用毒品之犯行，已逾3 年，其
    另案因施用第二級毒品，經臺灣士林地方法院以109 年度易
    字第228號判決各處有期徒刑4 月（5 罪），並定其執行刑
    為有期徒刑1 年2 月確定，因認其有「毒品戒癮治療實施辦
    法及完成治療認定標準」第2 條第2 項第1 款所訂不適合為
    附命完成戒癮治療緩起訴處分之情形。是檢察官聲請將被告
    送觀察、勒戒，於法相合，爰裁定被告應送勒戒處所觀察、
    勒戒，其期間不得逾2月等語。
二、抗告意旨略以：
  ①按犯第10條之罪者，檢察官應聲請法院裁定，或少年法院
   （地方法院少年法庭）應先裁定，令被告或少年入勒戒處所
    觀察、 勒戒，其期間不得逾2月；依前項規定為觀察、勒戒
    或強制戒 治執行完畢釋放後，3年後再犯第10條之罪者，適
    用前2項之規定，毒品危害防制條例第20條第1項、第3項定
    有明文。又同條例第24條規定得由檢察官審酌個案情形，改
    以緩起訴處分方式轉介毒品施用者前往醫療院所治療；且依
    同條第4項（修正前為第3項）授權訂定「毒品戒癮治療實施
    辦法及完成治療認定標準」，施用毒品之被告除有該標準第
     2條第2項各款事由 (包括㈠緩起訴處分前，因故意犯他罪
    ，經檢察官提起公訴或判決有罪確定；㈡緩起訴處分前，另
    案撤銷假釋，等待入監服刑；㈢緩起訴處分前另案羈押或執
    行有期徒刑），且有礙其完成戒癮治療期程者，不適合為附
    命完成戒癮治療之緩起訴處分者外，檢察官得審酌是否適於
    為附命完成戒癮治療之緩起訴處分，徵得被告同意並向其說
    明完成戒癮治療應遵守事項後，指定其前往治療機構參加戒
    癮治療。準此，檢察官針對個案是否依刑事訴訟法第253條
    之1第1項、第253條之2規定先為附命完成戒癮治療之緩起訴
    處分，自有衡酌判斷之裁量權限。然此一裁量權行使並非毫
    無限制，除不得逾越法定裁量範圍（不得裁量逾越），並應
    符合法規授權目的（不得裁量濫用），且不得有消極不行使
    裁量權（不得裁量怠惰）之情事。亦即須為「合義務性裁量
    」，在禁止恣意之前提下，俾求符合平等原則並實踐個案正
    義。故法院原則上固尊重檢察官職權之行使而僅採有限之低
    密度審查，但檢察官之裁量決定如有違背法令、事實認定錯
    誤或重大明顯瑕疵，即難認適法。是施用毒品之被告並無戒
    癮治療認定標準所定消極事由、亦無礙於戒癮治療期程者，
    倘檢察官猶決定採行「聲請法院裁准觀察、勒戒」而非「附
    命完成戒癮治療之緩起訴處分」，為避免濫權恣意或違反平
    等原則，仍須敘明其裁量之「簡要理由」，以供法院進行
    「有限之低密度審查」，方屬適法。
  ②查抗告人即被告於民國109年6月13日20時許，於其位於新 北
    市○○區○○街000號5樓之2住處施用甲基安非他命，業 經被告
    於警詢時坦認不諱。又被告前於96年間同因施用毒品， 經
    裁定送觀察勒戒，巳於96年月7日執行完畢釋放，是其於前
    次觀察勒戒執行完畢釋放3年後再為本件犯行，遂由檢察官
    向原審聲請令入勒戒處所施以觀察勒戒，並經原審裁定准許
    在案。
  ③惟查，被告先前雖曾因施用毒品而受觀察勒戒，惟其於96年1
    2月7日釋放出所後，即未再有施用毒品之犯行，於本案行為
    時，與前次施用毒品犯行已時隔十三年，客觀上顯無「毒品
    戒癮治療實施辦法及完成治療認定標準」第2條第2項各款所
    列不適合為附命完成戒癮治療緩起訴處分之情事，且檢察官
    於本件聲請前，事前並未赋予被告針對採行觀察勒戒或附命
    完成戒癮治療之緩起訴處分一事陳述意見之機會，聲請書亦
    未敘明本件有何不宜採行附命完成戒癮治療緩起訴處分、必
    須逕向法院聲請監禁式觀察勒戒處分之簡要裁量依據，即無
    從憑以審查檢察官是否本諸職權妥為裁量。故原審未能妥適
    調查檢察官是否已為合目的性及義務性裁量之相關事證，抑
    或具體說明被告確有不宜採行其他戒癮方式之理由，逕依檢
    察官聲請裁定令被告入勒戒處所為觀察勒戒，即屬可議而有
    再予詳加調查之必要。故被告執前詞提起本件抗告應為有理
    由，懇請鈞院將原裁定撤銷，發回原審法院另為妥適之裁處
    。
三、被告行為後，毒品危害防制條例於109年1月15日修正公布、
    同年7月15日施行，將施用毒品之再犯期間由「5年」改為「
    3年」，並就修正施行後仍於偵查中之案件，規定由檢察官
    逕依修正後規定處理，此觀同條例第20條第3項、第23條第2
    項、第35條之1第1款規定亦明。又本次修正之毒品危害防制
    條例第20條第3項及第23條第2項，雖僅將原條文之再犯期間
    由「5年」改為「3年」，惟鑑於將施用毒品者監禁於監獄內
    ，僅能短期間防止其接觸毒品，因慣用毒品產生之「心癮」
    根本無法根除，並慮及毒品條例施行多年累積之戒毒經驗及
    實效，暨逐步擴充之醫療、戒癮機構、專業人力、社區支援
    系統等資源，尤以同條例第24條修正，擴大檢察官對施用毒
    品者附條件緩起訴處分之範圍，使其能視個案具體情形給予
    適當多元社區處遇。本次修正後對於施用毒品者之思維，自
    應與時俱進，擺脫以往側重於「犯人」身分之處罰，著重其
    為「病患」之特質，並以「治療」疾病為出發點，重新評價
    前揭所謂「3年後再犯」之意義。而毒品戒除不易，須經長
    期且持續之治療，施用毒品者既被視為「病患性犯人」，最
    佳處遇方式即為治療。對於施用毒品者之治療方式，有機構
    外之處遇（如自行赴醫院戒癮、附命完成戒癮治療緩起訴處
    分等），或機構內之觀察、勒戒或強制戒治；至對施用毒品
    者科以刑罰，無非在運用刑罰之一般預防功能以嚇阻毒品之
    施用。監獄為執行場所而非戒癮專責機構，針對施用毒品者
    及其再犯之特性，法務部於106年12月5日頒訂之「科學實證
    之毒品犯處遇模式計畫」，目的即是積極引進地區醫療體系
    之協助，提供毒癮戒治，落實社區追蹤輔導及治療之銜接，
    俾修復創傷、預防再犯。惟刑罰因涉及人身自由之基本權，
    故於施用毒品初犯時皆以傳統之機構外或機構內處遇方式治
    療，如再施用毒品時，始科以刑事責任。而當刑罰處遇仍不
    能有效幫助施用毒品者改善惡習時，即表示無法以此方式發
    揮治療效果，若繼續施以刑罰只具懲罰功能，不僅無法戒除
    毒癮，更漸趨與社區隔離，有礙其復歸社會。基於憲法應保
    障人民之生存權，及根據每個國民生存照顧需要提供基本給
    付之理念，為協助施用毒品者戒除毒癮復歸社會，對於經監
    獄監禁處遇後仍再犯之施用毒品者，更應恢復以機構內、外
    之治療協助其戒除毒癮。此即本次修正毒品危害防制條例第
    20條第3項關於施用毒品者所謂「3年後再犯」係何所指之立
    法真諦。除檢察官優先適用第24條命附條件緩起訴處分處遇
    （不論幾犯，亦無年限）外，對於施用毒品初犯者，應適用
    第20條第1項、第2項為機構內之觀察、勒戒或強制戒治；若
    於上開機構內處遇執行完畢釋放後，於「3年內再犯」者，
    依第23條第2項規定，應依法追訴；倘於「3年後再犯」自應
    再回歸到傳統醫療體系機構內重為觀察、勒戒或強制戒治之
    治療。是對於戒除毒癮不易者，唯有以機構內、外處遇及刑
    事制裁等方式交替運用，以期能控制或改善其至完全戒除毒
    癮。故本次修正後所謂「3年後（內）再犯」，自應跳脫以
    往窠臼，以「3年」為期，建立「定期治療」之模式。其規
    定中所謂「3年後再犯」，只要本次再犯（不論修正施行前
    、後）距最近一次觀察、勒戒或強制戒治執行完畢釋放已逾
    3年者，即該當之，不因其間有無犯施用毒品之罪經起訴、
    判刑或執行而受影響(最高法院大法庭109年度台上大字第38
    26號裁定參照）。
四、經查：被告於109 年6 月13日晚間8 時許，在新北市○○區○○
    街000 號5 樓之2 之廁所內，施用一次甲基安非他命之
    事實，業經被告於警詢中自承屬實，並有台灣尖端先進生技
    醫藥股份有限公司109 年6 月30日濫用藥物檢驗報告暨所附
    鑑定人結文、臺北市政府警察局偵辦毒品案件尿液檢體委驗
    單各1 份在卷可稽，足堪信實，又被告先前曾因施用毒品案
    件，經法院裁定送觀察、勒戒後，認無繼續施用毒品之傾向
    ，96年12月7 日釋放出所，並由臺灣士林地方檢察署檢察官
    以96年度毒偵緝字第163 號為不起訴處分確定，其後雖又再
    多次因施用毒品案件，經法院判處罪刑，惟未曾再受有觀察
    勒戒、強制戒治等醫療處遇，最近甫因5 次施用第二級毒品
    ，經本院以109 年度易字第228 號判決分別判處罪刑，並定
    其執行刑為有期徒刑1 年2 月確定等情，亦有本院被告前案
    紀錄表1 份在卷可考，茲被告施用毒品之時間，距其最近一
    次觀察、勒戒執行完畢或緩起訴處分期滿日已逾3年，屬現
    行毒品危害防制條例第20條第3項所定「3年後再犯」，不因
    被告曾先後多次犯施用毒品罪，經起訴、判刑或執行而受影
    響。則檢察官考量全案情節，依現行規定提起聲請，原審因
    而裁定令被告入勒戒處所觀察、勒戒，核屬有據，並無違誤
    。抗告人並未提出任何證據證明其係於犯罪未發覺前，已自
    動向行政院衛生署指定之醫療機構請求治療，自無毒品危
    害防制條例第21條第1項規定適用之餘地。又毒品危害防制
    條例第24條規定，檢察官是否給予被告為附命完成戒癮治療
    之緩起訴處分，屬檢察官之職權，是本件檢察官未依毒品危
    害防制條例第24條，改以緩起訴處分方式轉介毒品施用者前
    往醫療院所治療即「檢察官依職權給予被告為附命完成戒癮
    治療之緩起訴處分」，此非本院所得審酌之事項。本件檢察
    官既未為附命完成戒癮治療之緩起訴處分，被告主張其不曾
    有戒癮治療之機會，未經緩起訴處分，請求改以戒癮治療、
    緩起訴處分等情，並非可免除觀察、勒戒之法定事由，於法
    自屬無據。本件抗告為無理由，應予駁回。　　
據上論斷，應依刑事訴訟法第412條，裁定如主文。
中　　華　　民　　國　　110 　年　　1 　　月　　11　　日
                  刑事第十六庭  審判長法　官  葉騰瑞
                                      法  官  陳芃宇
                                      法  官  莊明彰
以上正本證明與原本無異。
不得再抗告。
                                      書記官  蘇佳賢
中　　華　　民　　國　　110 　年　　1 　　月　　11　　日